臺灣高等法院刑事裁定　　　　　　　　 96年度聲再字第237號
再審聲請人
即受判決人　甲○○
選任辯護人　葉大殷律師
　　　　　　陳文靜律師
　　　　　　張仁興律師
再審聲請人　乙○
即受判決人
選任辯護人　陳明律師
上列聲請人因背信案件，對於本院91年度上訴字第3711號，中華
民國96年5月18日第二審確定判決（臺灣臺北地方法院90年度訴
字第87號，起訴案號：臺灣臺北地方法院檢察署89年度偵字第
15999號、16662、22858、23698號），聲請再審，本院裁定如下
：
    主  文
再審之聲請駁回。
    理  由
一、按刑事訴訟法第421條規定，不得上訴於第三審法院之案件
    ，除同法第420條第1項各款規定之情形外，其經第二審確定
    之有罪判決，如就足生影響於判決之重要證據漏未審酌者，
    亦得為受判決人之利益，聲請再審。該條所謂「漏未審酌」
    ，係指第二審法院判決前已發現而提出之證據，未予審酌而
    言，如第二審法院依調查之結果，本於論理法則、經驗法則
    取捨證據認定事實，而就被捨棄之證據，已於理由內敘明其
    捨棄之理由者，即非屬之；又所謂「重要證據」，必須該證
    據已足認定受判決人應受無罪、或免訴、或輕於原審所認定
    之罪名方可，如不足以推翻原審所認定罪刑之證據，即非足
    生影響於原判決之重要證據。係指其就新證據之本身形式上
    觀察，毋須經調查程序顯然可認為足以動搖原確定之判決者
    而言。
貳、就甲○○部分：
一、再審意旨以下述六項證據漏未審酌，據以提起本件之再審。
(一)、原確定判決漏未審酌下列與溫泉有關之重要證據，系爭楊梅
    土地上是否存有溫泉，與其土地價格之計算有重要關係：
１、現場履勘筆錄：原確定判決承審法官於93年11月8日親至系
    爭楊梅土地上勘驗，並於當日筆錄中載明確有溫泉（原確定
    判決卷六，第144-147頁，聲證二）。
２、溫泉探測報告：「楊梅加州基地溫泉調查報告書」及中油公
    司「台灣油礦探勘總處陽光加州溫水井工程隊」簡便行文表
    、工作日報表影本（共同被告王令麟等92.3.27所提刑事上
    訴理由[貳]狀後附上證[貳]二、四）。
３、溫泉檢驗報告：經「國立台灣大學嚴慶齡工業發展基金會合
    設工業研究中心」及「日本財團法人中央溫泉研究所」之專
    門機構為溫泉之檢測，結果無論就水溫、水質、成分等皆符
    合我國溫泉法第3條及溫泉標準第2條等相關規定（共同被告
    王令麟等96.4.27所提刑事上訴理由[貳](一)狀後附上證[貳
    ]十二、十三）。
４、溫泉水權狀：卷附之經主管機關核發溫泉水權狀影本（共同
    被告王令麟等96.4.27所提刑事上訴理由[貳](一)狀後附上
    證[貳]十四)。
５、原審法官勘驗現場所載：本案社區整理平坦，房屋…北方面
    向陽昇高爾夫球場，有二條高速公路 (即中山高速、北二高
    )，其交通便利，附近有七個科學園區可作為客源，該土地
    增值2、3億並非難事。
６、聲請人於土審會中表示，本件系爭土地上因有溫泉存在，其
    土地價值應不止每坪5萬7000元云云之論述（原確定判決第8
    頁第9行）相互一致；可知溫泉之有無，為計算本件土地價
    格之重要事證，其結果攸關遠倉公司是否因出售土地而得到
    不法利益、聲請人是否因該土地之交易而損及台開公司之利
    益，符合刑法第342條背信罪之構成要件，自足以影響原確
    定判決之結果。
二、然本院以：
(一)、被告蔡宗榮在董、監聯席會上有提及建造執照將於12月到期
    ，董事黃鈴雄質疑溫泉之有無、景觀等產品行銷及成本問題
    ，被告乙○即發言表示：「總經理所提執照問題於附件五之
    註一註二有說明，景觀和造型要更改，由高副董來主持應無
    問題，溫泉鑽探部分經中油陳董事長朝威親自言明將照計畫
    進行，我想今天董事會通過就不要再寫那個什麼議價不議價
    ，建議如奉核可後授權辦理後續事宜。」等語。（見原判決
    第54頁）
(二)、證人即永慶房屋之負責人李世南結證，我們提供溫泉之可行
    性報告，遠倉公司才願意付錢…，而永慶公司並無專職開發
    業務人員，都是向日本聯絡，永慶公司不能從事溫泉開發之
    施工業務，就楊梅案也未提供過服務建議書。（見原判決第
    60頁）
(三)、泛亞公司之88年11月24日估價報告將溫泉列正百分之5，惟
    89年下半年才探測有無溫泉之存在，且溫泉地點距勘估標的
    物一公里以外，抽水輸送加壓之效益還待評估等語。（見原
    判決第68頁）
(四)、是由上之證據顯示台開公司於88年11月22日之土審會開會時
    或之後之董監聯席會開會，甚至台開公司與遠倉公司88年11
    月26日訂約、之後迄88年12月15日業已付第三期款等時點土
    地上，是否確定有溫泉仍在未定數，再者縱有溫泉，亦未在
    本案之土地上，係一公里之外，且需以管線輸送，在成本之
    考量下，是否有實益均未可知？則原確定判決固無就台開公
    司所購之遠倉公司土地，審酌前述之原審法院法官履勘現場
    之有溫泉之筆錄紀載、溫泉探勘報告、溫泉檢驗報告、溫泉
    水權狀審酌判斷之。惟以甲○○在本案之第一次購地評估報
    告出來之前即對張能政施壓以57000元購地即免談，再於董
    監聯席會時再以不必對遠倉公司議價等行止（見原判決第54
    頁），顯係其為賣方遠倉公司之主管設想，試問豈有買方對
    賣方開出之價碼以不必議價即予成交之理？且以本件之土地
    係丙種建築執照，依現行法規重新申請建照，將極不易，進
    而影響開發之進度與成本，理應以此對遠倉公司不利因素來
    爭取降價之空間（原判決第54頁）復以原確定判決所載甲○
    ○於88年11月間迄89年1月29日間以其本人及子女高萱、高
    華、高中及陳恭齡等七人所籌設之蓮園公司之資本3000萬元
    係來自遠倉公司，迄89年5月申請發行新股始變更登記由遠
    倉公司認股等情，原確定判決認甲○○確有得遠倉公司給予
    之利益。（見原判決第58至59頁）本院認縱加以審酌前開有
    關溫泉之報告或地理位置客觀狀態，亦不能為甲○○無罪或
    免刑之心證。
三、原確定判決漏未審酌一審判決書後附之附件一、二「損益分
    析表」，據證人張能政93年7月19日結證，損益分析表，其
    中一張右上角載有「最後一版」之手寫註記，為其本人之筆
    跡（原確定判決卷六，第51頁，聲證四），則該損益分析應
    係張能政所製作，否則其如何能區分是否為「最後一版」？
    再聲請人向來主張不動產買賣計算投資報酬率時，銷售率應
    以100%計算，而前述二張損益分析，其銷售率皆係以八成計
    算，故該損益分析顯然不可能是聲請人所製作或交付他人極
    明。再二張損益分析中，購地款欄記載土地之坪數為「2267
    4坪」，而實際上，本件系爭土地之坪數為「22838坪」（原
    確定判決第13頁第7行），足證該二張損益分析根本與系爭
    土地無關，則聲請人如何能持與系爭土地無關之文件而主導
    購地價格？
(一)、本院認：原確定判決並未認定二份之土地評估損益分析報告
    係甲○○所製作，而係張能政所製作，惟甲○○並非土審委
    員，卻在土審會前拿到該評估報告，並叫張能政至其辦公室
    施壓若以每坪57000元要買遠倉公司之土地就不用談…並於
    土審會列席，聲稱第一份評估報告所載之每坪8萬元價格不
    會太高等情，故原確定判決並未認定甲○○有製作該二份購
    地評估損益分析表，聲請人甲○○似有誤會之處。至於原審
    認定之本件土地之坪數，與該損益分析報告之坪數不合云云
    ，惟據聲請人所提之二份損益分析，土地之購買價格，均係
    每坪8萬元（見聲證三），則該二份之損益分析表應係本案
    之購地之分析表無訛，則於原確定判決所認之坪數與該分析
    表之坪數稍有出入，亦不礙於確定判決就聲請人犯行之認定
    。
四、再就原確定判決亦誤認損益分析以百分之百投資報酬率不符
    市場行情云云，惟有證人張義權（不動產估價師）、彭邵齡
    （國揚公司之副總經理）及地價調查估價規則第14條第1項
    第4款、不動產估價技術規則第72條之規定。然證人高智政
    所證：本件遠倉公司所委由大華公司鑑價，再由大華公司委
    由小包泛亞公司估價，他們是大包，我們公司是小包，陳永
    祥在半路上就跟我提到大概要估8、9萬元，林睿明副總將案
    子交給我時，也有說要估8、9萬元，因他們買8萬元，如果
    我估7萬元，那份鑑價報告就沒人要，我公司是營利單位，
    不得不如此，憑良心講，那種素地再加公設，不可能值那種
    價錢等語。（89年偵字第16662號第七卷第96頁）。並於判
    決書中交待該高智政嗣後於第一審之證詞，係出於迴護周繼
    鵬之詞。（見確定判決第64頁）是既有內定估價之價額，縱
    使以建物百分之百銷售為作投資報酬率，亦難認本件之估價
    每坪8萬元，符合當時之市場行情。
五、原確定判決漏未審酌共同被告劉金標對聲請人之過去背景之
    贊同經營此案之購地開發等，亦漏未審酌聲請人於88年10月
    21日第12屆董事、第14屆監察人第一次臨時聯席會議紀錄，
    該次會議由聲請人提出會議應予錄音之要求，聲請人若欲於
    會議中為任何損害或背信台開公司之行為，豈會提出該提議
    將自己犯行紀錄下來？查聲請人於董監聯席會前之土審會前
    即已拿到評估報告，並施壓於張能政，修改評估報告，且本
    件之購地案，並無正常排入議程，先發送有關資料，而係在
    該會中以臨時提案之方式，倉促通過，亦為原判決所是認。
    則縱使聲請人在董監聯席會建議要錄音云云，亦難為有利其
    事證。至於聲請人有土地開發之專業背景，以原確定判決並
    不以其有專業之背景為認罪之理由，則證人劉金標雖有推崇
    聲請人之專業背景，亦難認為其當不會為本件犯行之有利事
    證。
貳、就乙○部分：
一、原確定判決對下列足生影響於判決之重要證據漏未審酌：
(一)、台灣土地開發信託投資股份有限公司（下稱：台開公司）民
    國89年9月20日至91年9月20日之董事名冊：前述董事名冊上
    並無聲請人乙○之名，聲請人僅係年代公司之法人代表，則
    其與台開公司間即不存在委任關係，非為台開公司處理事務
    ，自無刑法第342條之背信罪可言。然法人本身無法為自然
    人之行為，尚待法人之代表人為之，任人皆知，故聲請人以
    年代公司之代表人獲選為台開公司之董事，其當係為台開公
    司執行業務之人，而具有應為台開公司誠信處理業務之關係
    ，毋庸置疑。且亦有原確定判決第55頁所載之各項證據可佐
    ，此部分所陳，當無理由。
(二)、下述五項證據足證聲請人確係受東森王令麟之託代買民眾日
    報，此亦為原判決所是認（原判決書第56頁倒數第10行），
    然未審酌下列證據，與本件台開購地案無關，而聲請人之配
    偶宋麗華擔任民眾日報之社長，僅係王令麟對聲請人受其委
    託代買民眾日報之回報：
、證人王親雄於原審之證稱：「民眾日報是東森傳播公司出資
    ，王令麟是老闆，於88年底、89年1、2月間有在森庭招待所
    、東森電視台開會，當時提到東森要買民眾日報，簽約前有
    接受東森傳播公司王令麟、乙○的委託，我知道王令麟是東
    森集團董事長、乙○是執行董事，開始我們不想讓全球統一
    知道，乙○要我先出面，因我沒有支票，才用江惠伶的支票
    ，我在偵訊時回答真正買主是乙○，是因不知檢察官問我的
    用意。」
、證人江惠伶 (更名江卉玲)於原審證稱有受到東森之委託開
    票（原審90年11月26日訊問筆錄）。
、建金國際公司等將民眾日報股權移轉給王親雄，王親雄將股
    權移轉給東豪有限公司之證券交易稅繳款書影本二紙。
、東豪有限公司經會計師簽證之財務報表影本，證明: 東豪有
    限公司為東森傳播公司之子公司。
、民眾日報社股份有限公司變更登記表影本一件，可證民眾日
    報股份有限公司於90年7月4日核准變更登記時，王親雄仍登
    記為董事、被告乙○之配偶宋麗華則登記為監察人。
(三)、本院以：惟實際上聲請人乙○之國會助理王親雄、江蕙伶均
    在民眾日報任職，其妻宋麗華也掛名擔任社長，其自89年2
    月1日起擔任民眾日報社董事長兼發行人（刊載於報頭），
    資金之來源又是被告王令麟所經營之關係企業東森育樂等公
    司，足見其與被告王令麟二人關係密切，交誼深厚。另依被
    告乙○於原審所提證書證編號三民眾日報社股份有限公司變
    更登記表影本一件所示，民眾日報社股份有限公司於90年7
    月4日核准變更登記時，王親雄仍登記為董事、被告乙○之
    配偶宋麗華則登記為監察人且有持股，證人王親雄於原審交
    互詰問時，經辯護人徐鈴茱律師行反詰問：「為何說宋麗華
    是掛名社長？」，答以：「他以後想參選，有此經歷比較好
    。」等語（詳見原審90年11月26日訊問筆錄），而實際上被
    告乙○於購入民眾日報後，眾所周知其配偶宋麗華確實參與
    屏東縣第15屆縣議員之選舉，並順利當選，顯見被告乙○之
    配偶宋麗華確實有藉擔任民眾日報之社長，提高自身之知名
    度，被告乙○因之受有利益自不待言。上開證據原確定判決
    均有審酌，並非未加以審酌，聲請人乙○顯有誤認。且以聲
    請人乙○在台開公司董、監聯席會上倡言不必議價，再其並
    未出資，則其配偶，或其辦公室主任王親雄擔任民眾日報之
    社長、董事等情，聲請人在本件購地案顯受有利益，而致損
    害台開公司之財產甚明。
參、綜上，本件聲請意旨所持之理由除聲請人甲○○所持之有關
    溫泉之探測、檢驗報告、法官履勘紀錄、溫泉水泉狀之資料
    ，原審未加以審酌外，其餘均有審酌。而未加審酌之證據，
    縱加以審酌亦無從為聲請人甲○○無罪、免刑之判決已如上
    述；再原確定判決依調查證據所得，認定聲請人二人確有背
    信罪之犯行，其證據之斟酌取捨，並無違背一般經驗法則及
    論理法則之情事，聲請人於本件聲請再審之（除有關溫泉之
    證據外）各項證據，已為原確定判決論述綦詳，二位聲請人
    所提各節皆非原確定判決漏未審酌之重要證據，亦無足以動
    搖原確定判決之效力，自難據以開啟再審之程序。是渠等二
    人之聲請再審為無理由，均應予駁回。
據上論斷，應依刑事訴訟法第434條第1項，裁定如主文
中　　華　　民　　國　　96　　年　　11　　月　　8 　　日
　　　　　　　　　刑事第十四庭   審判長法　官   陳志洋
　　　　　　　　　　　　　　　　 　　  法　官   蔡聰明
　　　　　　　　　　　　　　　　 　　  法　官   林秀鳳
以上正本證明與原本無異。
不得抗告。
                                       書記官   高士童
中　　華　　民　　國　　96　　年　　11　　月　　8 　　日
